【裁判字號】    89,台上,2805
【裁判日期】    890518
【裁判案由】    常業重利
【裁判全文】
最高法院刑事判決                              八十九年度台上字第二八○五號
    上  訴  人  甲○○
右上訴人因常業重利案件，不服台灣高等法院中華民國八十六年十月十六日第二審判
決（八十六年度上訴字第三一二三號，起訴案號：台灣板橋地方法院檢察署八十六年
度偵字第三九一一號），提起上訴，本院判決如左：
    主  文
原判決撤銷，發回台灣高等法院。
    理  由
本件原判決認定上訴人甲○○意圖營利，自民國八十五年十一月初起，在台北縣新莊
市○○路四五四號及四五六號九樓，以000000000號、000000000
號、000000000號行動電話為與客戶之聯絡電話，印製海報夾於報紙內發放
，經營俗稱之地下錢莊業務，並以每月新台幣（下同）三萬元之薪資僱用與之有犯意
聯絡之王添進負責開車、與客戶接洽業務、向客戶轉達借錢的方法及手續外，另由與
其有犯意聯絡之女友詹雅玲負責財務及放款帳務之處理（王添進、詹雅玲均已由原審
判處罪刑確定），乘楊為志急迫需款週轉，而於八十六年元月間，在永和市○○街六
號四樓楊為志住宅貸以十萬元，約定於二十一日內還清本利共十二萬元，以每七日為
一期，每期還七萬元，合每萬元每月利息約二八五七元（即合月息百分之二十八‧五
七），楊為志並已繳付二期各七萬元之本利，取得與原本顯不相當之重利，楊為志借
款時共以其所有行動電話一具為質；甲○○與王添進、詹雅玲以上開方式貸放金錢與
他人為常業，嗣於八十六年二月三日下午二時三十分許，在上址為警查獲，並扣得如
原判決附表所示之物等情。因而撤銷第一審關於上訴人部分之判決，改判論處上訴人
以犯共同重利罪為常業（累犯）罪刑。固非毫無見地。
惟查：（一）有罪之判決書，須先認定犯罪事實，然後於理由內敘明其認定犯罪事實
所憑證據及理由，方足以資論罪科刑；如認定事實與其所採用之證據，不相適合，即
屬證據上理由矛盾，其判決當然為違背法令。卷查證人楊為志於警訊時陳稱「其向上
訴人借十萬元，二十一天還十二萬元，並分三期（第一期還三萬，第二期還四萬，第
三期還五萬），每期七天」等情（見偵查卷第十頁反面第一、二行），而原判決竟認
定上訴人「約定於二十一日內還清本利共十二萬元，以每七日為一期，每期還七萬元
」等情（如每期還七萬元，三期即應還二十一萬元），顯然兩不相合，自有證據上理
由矛盾之違法。又原判決事實欄認定上訴人共同自八十五年十一月初起，在台北縣新
莊市○○路四五四號及四五六號九樓，經營俗稱之地下錢莊業務，並認定上訴人於八
十六年元月間，在永和市○○街六號四樓楊為志住宅貸以十萬元，但就上訴人自八十
五年十一月初起至八十六年十二月間究有無貸放金錢予他人而經營俗稱之地下錢莊貸
款業務？其所憑證據為何﹖並未於理由內詳予記載，自嫌理由欠備。（二）刑法第三
百四十四條之重利罪，並無未遂犯之規定，且以取得與原本顯不相當之重利為其要件
之一，故應以行為人已取得重利，方克成立，如僅約定重利，尚不足構成該罪。本件
上訴人貸款予楊為志十萬元，約七天為一期，分三期各償還三萬元、四萬元、五萬元
，楊為志僅繳付二期共七萬元，第三期款五萬元無法繳付，始提供其行動電話、身分
證予上訴人供為質押等情，已據楊為志分別於警訊及原審訊問時證述在卷（見偵查卷
第十頁反面、原審卷第三十五頁正面），足見上訴人僅取回第一、二期款共計七萬元
，該七萬元究竟係屬本金？或包含利息？俱與認定上訴人是否成立常業重利罪至有關
係，自應予以釐清；乃原審未予詳查，並為必要之論斷及說明，自有查證未盡及判決
理由不備之違法。（三）有罪之判決書應於理由內記載其依刑法第五十七條所列事項
加以審酌以為科刑輕重量定之情形，刑事訴訟法第三百十條第三款定有明文。原判決
就其之量刑雖於理由載稱審酌上訴人犯罪之動機、目的、手段，及其品行、生活狀況
、智識程度、犯罪所生之損害並犯後之態度等一切情狀云云，然其如此記載，僅為法
律抽象之一般規定，並未說明各該事項之具體情形，即無從判斷其量刑是否適當，理
由亦嫌欠備。以上諸端，或為上訴意旨所指摘，或為本院得依職權調查之事項，應認
原判決有撤銷發回之原因。又原判決關於上訴人被訴共同以重利貸放金錢給葉義松不
另為無罪諭知部分，因檢察官係依常業犯（實質上一罪）起訴，基於審判不可分原則
，應併予發回，附此敘明。
據上論結，應依刑事訴訟法第三百九十七條、第四百零一條，判決如主文。
中      華      民      國    八十九    年      五      月     十八     日
                              最高法院刑事第十庭
                                  審判長法官  曾  有  田
                                        法官  陳  宗  鎮
                                        法官  劉  介  民
                                        法官  孫  增  同
                                        法官  蕭  權  閔
      右正本證明與原本無異
                                              書  記  官
中      華      民      國    八十九    年      五      月    二十三    日


司法院資訊處製作；財團法人民間司法改革基金會備份。
